臺灣板橋地方法院民事判決　　　　　　 95年度重訴字第199號
原　　　告　　厚生化學工業股份有限公司
法定代理人　　庚○○
訴訟代理人　　張珮琦律師
複　代理人　　丁○○
被　　　告　　辛○○
兼訴訟代理人　己○
被　　　告　　甲○○
　　　　　　　丙○○
共　　　同
訴訟代理人　　王寶輝律師
複　代理人　　鄭淑燕律師
被　　　告　　乙○○
　　　　　　　戊○○
上列當事人間請求拆屋還地等事件，本院於民國96年6 月5 日言
詞辯論終結，判決如下：
    主  文
被告辛○○、己○、乙○○、戊○○應自坐落於臺北縣板橋市○○段第2924、2924-3地號上，如附圖所示面積依序各74平方公尺
（A 、B 、C 、E 部分）、8 平方公尺（D 、F 部分）之建物遷
出，並將其上建物拆除，返還土地予原告。
被告辛○○、己○、乙○○、戊○○應給付原告新台幣伍拾伍萬
柒仟柒佰拾陸元，及自民國九十六年一月十九日起至清償日止
，按年息百分之五計算之利息。
被告辛○○、己○、乙○○、戊○○應自民國九十六年一月十九
日起至返還前揭土地之日止，按月給付原告新台幣玖仟佰壹拾
伍元。
原告其餘之訴駁回。
訴訟費用由被告辛○○、己○、乙○○、戊○○負擔。
本判決第一項、第二項於原告依序各以新台幣壹佰捌拾肆萬肆仟
元、新台幣壹拾捌萬伍仟元或以上各均等值之萬泰商業銀行可轉
讓定期存單供擔保後，得為假執行；但被告辛○○、己○、乙○○、戊○○如於假執行程序實施前，依序各以新台幣伍佰伍拾
萬貳仟元、新台幣伍拾伍萬柒仟元為原告預供擔保，得免為假執
行。
原告其餘假執行之聲請駁回。
    事實及理由
甲、程序方面：
一、訴狀送達後，原告不得將原訴變更或追加他訴，但有不甚礙
    被告之防禦及訴訟之終結之情形者，不在此限，民事訴訟法
    第255 條第1 項第7 款定有明文。本件原告於起訴狀繕本送
    達被告後，依序各於民國95年11月29日、96年1 月2 日民事
    追加書狀，以被告己○所提之租賃契約書為據，追加甲○○
    、丙○○、乙○○、戊○○為被告，請求拆除房屋返還土地
    於原告，並給付相當於租金之不當得利，本院認為其追加並
    不甚礙被告之防禦及訴訟之終結，依民事訴訟法第255 條第
    2 項、同條第1 項第7 款規定，其追加亦應予准許，合先敘
    明。
二、被告乙○○、戊○○經合法通知，均未於言詞辯論期日到場
    ，核無民事訴訟法第386 條所列各款情形，爰依原告之聲請
    ，由其一造辯論而為判決。
乙、被告方面：
一、本件原告起訴主張：
（一）緣原告厚生化學工業股份有限公司所有坐落臺北縣板橋市
      ○○段2924、2924-3地號土地（以下簡稱：系爭土地），
      被告辛○○及己○在前開土地上任意畫上停車格並搭建鐵
      皮屋，用以經營麵攤生意及收取停車費用，原告雖曾數次
      要求被告等人儘速搬遷，並返還前開土地予原告，然均未
      獲被告等善意回應。
（二）被告辛○○、己○、甲○○、丙○○、乙○○、戊○○應
      連帶自系爭土地上如附圖所示建物A 、B 、C 、D 、E 、
      F 遷出：
  １、按「所有人對於無權占有或侵奪其所有物者，得請求返還
      之。對於妨害其所有權者，得請求除去之。有妨害其所有
      權之虞者，得請求防止之」，民法第767 條定有明文。參
      照原告所提照片可知，上開建物確實占用原告所有系爭土
      地，其面積與位置即為如附圖所示建物A 、B 、C 、D 、
      E 、F 處，而被告辛○○及己○亦對上開占有情事坦承不
      諱，則被告辛○○與己○確實為直接之無權占有人。
　２、又被告辛○○及己○一再表示系爭建物乃王先生即被告丙○○或甲○○交其等使用。而被告甲○○與丙○○亦提出
      與被告己○所訂立之租賃契約影本為證，足證系爭建物乃
      被告甲○○與丙○○出租予被告辛○○與己○使用，則被
      告甲○○及丙○○為間接占有人。退萬步言，縱依被告甲○○與被告丙○○提出租賃契約所示，系爭建物乃被告乙○○與戊○○出租予被告辛○○與己○，則被告甲○○、
      丙○○、乙○○、戊○○亦均為間接占有人。是被告辛○○、己○、甲○○、丙○○、乙○○、戊○○未經原告同
      意，任意使用出租原告所有系爭土地，並於其上搭建鐵皮
      屋等建物，原告自得請求被告等上開建物遷出，並返還上
      開土地予原告。
（三）查被告辛○○與己○乃直接無權占有人，已如前述，其業
      已自承「我跟他們承租已經幾十年，之前該處只是廢墟，
      是我們自己去處理。後來甲○○已經老了由他的媳婦去處
      理那些他們的地」等語，顯見被告辛○○與己○乃系爭建
      物之所有人或有事實上處分權之人，其等自應拆除系爭建
      物，將土地返還原告。退步言之，縱認被告甲○○、丙○○、乙○○、戊○○乃系爭建物之所有人或有事實上處分
      權之人，亦應由被告甲○○等拆除系爭建物，將土地返還
      原告。
（四）按「無法律上原因受有利益，致他人受有損害者，應返還
      其利益。雖有法律上原因，而其後已不存在者，亦同」、
      「因故意或過失，不法侵害他人權利者，應負損害賠償責
      任」、「數人共同不法侵害他人之權利者，連帶負損害賠
      償責任。不能知其中孰為加害人者，亦同」，民法第179
      條、第184 條及第185 條分別著有明文。又按「依不當得
      利之法則請求返還不當得利，以無法律上原因而受利益，
      致他人受有損害為其要件，故其得請求返還之範圍，應以
      對方所受之利益為度，非以請求人所受損害若干為準，無
      權占用他人之土地，可能獲得相當於租金之利益為社會通
      常之觀念」，最高法院61年台上字第1695號判例意旨可稽
      。今查，被告等人無權使用原告土地多年，被告己○亦陳
      述「我是每月給付租金新臺幣（下同）30,000元」。則被
      告等人自無權占用原告所有土地時起，每月受有30,000
      元之租金利益。故原告自得依上開民法之規定，請求被告
      等人連帶給付原告1,800,000 元（30,000元/ 月×12個月
      ×5 年＝1,800,000 元）。
（五）綜上所述，原告爰依所有物返還請求權、侵權行為損害賠
      償請求權及不當得利請求權，請求被告辛○○、己○、甲○○、丙○○、乙○○、戊○○應連帶自坐落於臺北縣板
      橋市○○段第2924、2924-3地號上如附圖所示建物A 、B
      、C 、D 、E 、F 遷出；被告辛○○、己○、甲○○、丙○○、乙○○、戊○○應連帶將坐落於臺北縣板橋市○○
      段第2924地號土地上如附圖所示面積74平方公尺之A 、B
      、C 、E 地上建物拆除，並將土地返還予原告；被告辛○○、己○、甲○○、丙○○、乙○○、戊○○應連帶將坐
      落於臺北縣板橋市○○段第2924-3地號土地上如附圖所示
      面積8 平方公尺之D 、F 地上建物拆除，並將土地返還原
      告；被告辛○○、己○、甲○○、丙○○、乙○○、戊○○應連帶給付1,800,000 元，及自起訴狀送達日翌日起至
      清償日止，按週年利率5 ﹪計算之利息；被告辛○○、己○、甲○○、丙○○、乙○○、戊○○自起訴狀送達日翌
      日起，至返還臺北縣板橋市○○段第2924、2924-3地號土
      地予原告之日止，應按月連帶給付原告30,000元；並陳明
      願供擔保，請准宣告假執行等語。
二、被告則以：
（一）被告辛○○、己○部分：
  １、緣原告於其所有系爭土地上設置鐵門及圍牆，原告片面圍
      界，不依地界作牆造成使用範圍錯亂，尤其系爭土地鄰接
      地形極不規則，致有本件占用土地之爭議。而被告係承接
      訴外人沿圍牆外搭建之舊鐵棚架，87年始針對被告甲○○
      等所有之2868地號土地支付租金，至於其他鄰接2924地號
      土地部分，因原告造成界址混亂，以致無法釐清。至於本
      件系爭2924-3地號土地上之現有地上物顯與被告無關。又
      參照板橋地政事務所測量成果圖標示，圖內編號E 及F 車
      棚係由訴外人占用中，原告未予詳查卻聲稱為求償範圍，
      顯屬無據。
　２、查原告原先承租系爭土地租金為每月16,000元，嗣增加調
      整為27,500元，惟上開租金與原告土地無涉，自無全部視
      為占用原告土地而產生之收益。是被告承租系爭土地租金
      金額與本案無關，自不應作為求償之計算依據等語，資為
      抗辯。
（二）被告甲○○、丙○○部分：
  １、按原告迄今均未就被告等究有何占用系爭土地之事實，且
      與共同被告己○等人間有何共同侵害其權利，及其究有何
      等損失之事實，詳舉具體事證以實其說。況被告等就其所
      答辯之事實，均已提呈明確證據資料以為證明，並無原告
      主張無權占有系爭土地之事實。
  ２、查被告甲○○係罹患帕金森氏症之92歲老人，其所有土地
      大部分均已移轉於其子女所有，以其目前行動不便，自無
      可能代其子女處理土地收益等事宜，原告指訴被告甲○○
      無權占用系爭土地，顯非事實。至被告丙○○代理其兄姐
      即被告乙○○等人，就系爭土地與另名被告己○訂立租賃
      契約，其等將上開土地出租予被告己○近10年來，均未曾
      就系爭土地應為如何使用收益加以干涉。而被告等既無占
      用系爭土地之事實，則就系爭土地上之地上物，自無拆除
      權限。
　３、原告計算相當於租金之不當得利，於法無據：
　　(1)按「依不當得利之法則請求返還不當得利，以無法律上之
      原因而受利益，致他人受有損害為其要件，故其得請求返
      還之範圍，應以對方所受之利益為度，非以請求人所受損
      害若干為準，無權占有他人土地，可能獲得相當於租金之
      利益為社會通常之觀念，是占用人抗辯其占有土地所得之
      利益，僅相當於法定最高限額租金之數額，尚屬可採。又
      土地法第105 條準用第97條第1 項規定，城市地方土地之
      租金，以不超過土地申報總價額年息10﹪為限。所謂土地
      總價額，係以法定地價為準，土地法施行法第25條定有明
      文。而法定地價，依土地法第148 條規定，係土地所有權
      人未於公告期間申報地價者，以公告地價80﹪為其申報地
      價」，最高法院61年台上字第1695號判例、88年度上字第
      1708號判決可資參酌。
    (2)今查被告甲○○等與被告己○間所訂立之租賃契約，其租
      賃物係臺北縣板橋市○○段2868地號，惟原告主張被告等
      每月受有30,000元不當得利亦非事實，原告遽為計算被告
      等無權占用系爭土地之利益，猶非可取。縱令被告等確共
      同占用系爭土地，仍應各按其利得範圍及數額負其責任，
      並非須負連帶返還責任等語，資為抗辯。
（三）被告乙○○、戊○○部分：
      被告乙○○、戊○○未於言詞辯論期日到場，亦未提出書
      狀作何聲明或陳述。
三、原告主張系爭土地為其所有，被告辛○○、己○在前開土地
    上如附圖所示建物A 、B 、C 、D 、E 、F 處，任意畫上停
    車格並搭建鐵皮屋，用以經營麵攤生意及收取停車費用，被
    告辛○○及己○一再表示系爭建物乃王先生即被告丙○○或
    甲○○交其等使用，而被告甲○○與丙○○亦提出與被告己○所訂立之租賃契約影本為證，足證系爭建物乃被告甲○○
    與丙○○出租予被告辛○○與己○使用，則被告甲○○及丙○○為間接占有人，另依被告甲○○與被告丙○○提出租賃
    契約所示，系爭建物乃被告乙○○與戊○○出租予被告辛○○與己○，則被告甲○○、丙○○、乙○○、戊○○亦均為
    間接占有人，是被告辛○○、己○、甲○○、丙○○、乙○○、戊○○未經原告同意，任意使用出租原告所有系爭土地
    ，並於其上搭建鐵皮屋等建物，原告自得請求被告等上開建
    物遷出，並返還上開土地予原告等語，被告辛○○、己○、
    甲○○、丙○○則以前開情詞置辯，是所應審究者，為本件
    所占用系爭土地部分是否如附圖A 、B 、C 、D 、E 、F 所
    示？被告等6 人是否無權占用原告系爭土地？
    茲依序說明如下。
四、查原告主張被告辛○○、己○在系爭土地上如附圖所示建物
    A 、B 、C 、D 、E 、F 處，畫上停車格並搭建鐵皮屋，用
    以經營麵攤生意及收取停車費用等情，被告辛○○、己○固
    不否認如附圖所示A 、B 、C 、D 部分為其等使用收益，然
    另辯以：編號E 及F 車棚係由訴外人占用中等語，則查，如
    附圖所示E 、F 之部分，係分別坐落於2924、2924-3號土地
    ，面積依序各為2 、7 平方公尺，而供作車棚使用，並緊鄰
    如附圖所示A 、B 、C 、D 部分土地，此經本院會同臺北縣
    板橋地政事務所人員勘驗現場屬實，製有勘驗筆錄及複丈成
    果圖附卷可稽，是觀諸如附圖所示E 、F 之部分土地，其用
    途與上開C 、D 部分土地，均供停車位使用，其上並係搭建
    包含C 、D 、E 、F 在內一體成型之棚架，顯見為相同之人
    管理使用中，是應認被告辛○○、己○所辯編號E 及F 車棚
    係由訴外人占用中等語，尚難採信，應認原告主張被告辛○○、己○在系爭土地上如附圖所示建物A 、B 、C 、D 、E
    、F 處，畫上停車格並搭建鐵皮屋，用以經營麵攤生意及收
    取停車費用等情為實在。
五、再查，被告辛○○、己○在系爭土地上如附圖所示建物A、B
    、C 、D 、E 、F 處，畫上停車格並搭建鐵皮屋，用以經營
    麵攤生意及收取停車費用等情，有如前述，雖被告辛○○、
    己○另辯以其等係承租2924-3地號土地使用等語，然被告辛○○、己○所指租用之土地，確有占用原告所有之系爭土地
    之情，被告辛○○、己○向無權占用系爭土地之人租用，自
    無從取得合法占用系爭土地之權，故其等係無權占用系爭土
    地自明。又原告主張被告辛○○、己○係向被告甲○○、丙○○、乙○○、戊○○租用系爭土地，係以被告己○表示系
    爭建物乃王先生即被告丙○○或甲○○交其等使用，及被告
    己○所訂立之租賃契約影本為證，然查，觀諸上開租賃契約
    之內容，上述租賃契約之出租人係被告乙○○、戊○○2 人
    ，被告丙○○則僅係代理人，遍查其上亦均無被告甲○○之
    姓名，此有租賃契約書影本1 份在卷可查，則原告主張被告
    甲○○、丙○○係無權出租系爭土地予被告辛○○、己○之
    人，既為被告甲○○、丙○○所否認，自應由原告就前開利
    己事實負舉證之責，惟此部分並未據原告提出任何證據以供
    本院審酌，原告前開主張，自無可取。而按民法第767 條所
    有權物上請求權之相對人，除直接占有人外，尚包括間接占
    有人，如貸與人、出租人等（最高法院87年度臺上字第946
    號判決意旨參照）。本件被告乙○○、戊○○占有系爭土地
    ，並將系爭土地（含系爭土地之使用）出租予被告辛○○、
    己○，被告辛○○、己○則於其上畫上停車格並搭建鐵皮屋
    ，用以經營麵攤生意及收取停車費用，被告乙○○、戊○○
    就系爭土地而言，仍居於出租人之間接占有人地位，即被告
    乙○○、戊○○仍為現在占有系爭土地之人無疑，且被告乙○○、戊○○已於相當時期受合法通知，未於言詞辯論期日
    到場，亦未提出準備書狀爭執原告之主張，應視同自認原告
    此部分主張之事實，應認原告之主張為真實，是原告主張被
    告辛○○、己○、乙○○、戊○○現無權占有系爭土地之事
    實，應屬實在，則原告請求被告辛○○、己○、乙○○、戊○○自系爭土地遷出，並將系爭建物拆除，將系爭土地返還
    原告，自屬有據，應予准許。
六、原告另主張：被告無權占有系爭土地，受有相當於租金之利
    益，並致原告受有損害，亦侵害原告之權利，原告自得依不
    當得利、侵權行為之法律關係，請求被告返還所受之利益及
    賠償原告之損害等語。經查：
（一）按無法律上之原因而受利益，致他人受損害者，應返還其
      利益，民法第179 條前段定有明文。次按依不當得利之法
      則請求返還不當得利，以無法律上之原因而受利益，致他
      人受有損害為其要件，故其得請求返還之範圍，應以對方
      所受之利益為度，非以請求人所受損害若干為準，無權占
      有他人土地，可能獲得相當於租金之利益，此為社會通常
      之觀念（最高法院61年臺上字第1695號判例意旨參照）。
      本件被告辛○○、己○、乙○○、戊○○無權占有系爭土
      地，已詳前述，其等因而獲得相當於租金之利益，並致原
      告受有按其應有部分計算之相當於租金之損害，自屬無法
      律上之原因而受利益，致原告受損害，原告自得依不當得
      利之法律關係，請求被告返還起訴前5 年內相當於租金之
      不當得利（含自起訴狀繕本送達翌日起至清償日止之法定
      遲延利息）；又被告辛○○、己○、乙○○、戊○○占有
      系爭土地迄今仍無拆除建物返還土地之意，顯有將來繼續
      無權占有系爭土地之虞，原告自得依民事訴訟法第246 條
      規定，預為請求被告辛○○、己○、乙○○、戊○○返還
      自起訴狀繕本送達翌日起至返還系爭土地之日止，因繼續
      無權占有系爭土地所受相當於租金之不當得利。從而，本
      件次應審究者，乃原告請求被告辛○○、己○、乙○○、
      戊○○給付系爭土地相當於租金之不當得利之合理數額，
      究為若干之問題。
（二）按城市地方房屋之租金，以不超過土地及其建築物申報總
      價年息百分之十為限；上開規定，於租用基地建築房屋者
      準用之，土地法第97條第1 項、第105 條分別定有明文，
      亦即城市地方之土地租金，以不超過土地申報價額年息百
      分之十為限。又土地法第97條所謂土地價額，係指法定地
      價而言，土地法施行法第25條定有明文；而土地之法定地
      價，依土地法第148 條規定，為土地所有權人依該法所申
      報之地價。
（三）原告固主張：被告己○自陳每月給付租金30,000元，是被
      告等人自無權占用原告所有土地時起，每月受有30,000元
      之租金利益，故原告自得依上開民法之規定，請求被告等
      人連帶給付原告1,800,000 元（30,000元/ 月×12個月×
      5 年＝1,800,000 元）等語，惟按城市地方供營業用之房
      屋土地，承租人得以營商而享受商業上之特殊利益，非一
      般供住宅用之房屋土地可比，所約定之租金，固不受土地
      法第97條、第105 條規定之限制（最高法院94年度第2 次
      民事庭會議決議內容參照），然此非謂供營業用之房屋土
      地，其租金即必定等於或高於土地法所規定之租金上限，
      仍應參酌該土地坐落位置、鄰近區域工商繁榮程度、利用
      土地之經濟價值等一切情狀綜合判斷之，從而，原告執上
      情主張系爭土地之租金應依每月受有30,000元之租金利益
      計算，尚難逕採。查系爭土地之地目均為建地，坐落位置
      係新板特區○○○巷道內，地形非平整，巷道連結中山路
      一段，附近有公車站牌，此有本院勘驗筆錄1 份在卷可按
      ；本院審酌系爭土地上開地目、坐落位置、地形特徵、生
      活及休閒機能尚稱便利，及被告乙○○、戊○○係出租系
      爭土地予被告辛○○、己○使用收益，被告辛○○、己○
      則於其上畫上停車格並搭建鐵皮屋，用以經營麵攤生意及
      收取停車費用之經濟價值等一切情狀，認系爭土地之租金
      ，應以申報地價年息百分之十為適當。次查，系爭2924號
      土地於89年7 月及93年1 月之申報地價，均為每平方公尺
      13,608元，2924-3號土地於89年7 月及93年1 月之申報地
      價，依序為每平方公尺各為13,440元、13,840元（起訴前
      5 年，依各年度之申報地價平均每平方公尺為13,560元）
      ，此有原告提出系爭土地之土地登記謄本各1 份可憑，原
      告請求被告給付起訴前5 年內相當於租金之不當得利（起
      訴日期為95年4 月25日），以此計算此部分被告應給付原
      告相當於租金之不當金額為557,736 元（計算式：2924地
      號--13,6 08 x74x10% x5 =503,496 ；2924-3地號--13,5
      60x8x10%x5 =54,240；503,496 +54,240=557,736） 。又
      原告請求被告預為給付自起訴狀繕本送達翌日起至返還系
      爭土地之日止，因繼續無權占有系爭土地所受相當於租金
      之不當得利，此部分之租金額自應以系爭土地於起訴當時
      即93年1 月份當期之申報地價為計算基礎（各為13,608元
      、13,840元），其租金為每月9,315 元（計算式：83,92+
      923=9,315，元以下四捨五入）。
（四）從而，原告依不當得利及侵權行為之法律關係，請求被告
      辛○○、己○、乙○○、戊○○給付557,736 元，及自起
      訴狀繕本送達最後一位被告翌日即96年1 月19日起至清償
      日止，按年息百分之五計算之利息，另自96年1 月19日起
      至返還系爭土地之日止，按日給付原告以每月9,315 元比
      例計算之金額，自屬有據，應予准許；原告逾此部分之請
      求，即屬無據，應予駁回。至原告上開相當於租金之不當
      得利請求，固併依侵權行為之法律關係為主張，請求本院
      擇一為其勝訴之判決；惟本院審酌原告依侵權行為之法律
      關係，得請求被告賠償之租金損害，其數額亦與上開相當
      於租金之不當得利金額相同，是原告就其敗訴部分，縱依
      侵權行為之法律關係為請求，亦無從獲致更有利之判決；
      爰逕依較有利於原告之不當得利法律關係（消滅時效期間
      較長），就原告請求有理由之部分為其勝訴之判決，附予
      敘明。
七、本件事證已臻明確，兩造其餘主張陳述及攻擊防禦方法，經
    審酌與判決結果不生影響，爰不一一論述，亦併予敘明。
八、本件原告勝訴部分，兩造分別陳明願供擔保請准宣告假執行
    或免為假執行，核無不合，爰分別酌定相當之擔保金額，予
    以准許（關於擔保金額之計算，系爭土地以公告現值計算之
    價額為基準。至原告敗訴部分，其假執行之聲請失所附麗，
    應併予駁回。
九、據上論結，本件原告之訴為一部有理由，一部無理由，依民
    事訴訟法第385 條第1 項前段、第78條、第79條、第390 條
    第2 項、第392 條第2 項，判決如主文。
中　　華　　民　　國　　96　　年　　6 　　月　　29　　日
                  民事第三庭    法　官　邱靜琪
以上正本係照原本作成
如對本判決上訴，須於判決送達後20日內向本院提出上訴狀
中　　華　　民　　國　　96　　年　　6 　　月　　29　　日
                                書記官　白俊傑
